【裁判字號】    93,上,82
【裁判日期】    950329
【裁判案由】    損害賠償
【裁判全文】
臺灣高等法院臺中分院民事判決            93年度上字第82號
上  訴  人  常照倫律師即李明之遺產管理人
訴訟代理人  張瓊文律師
上  訴  人  庚○○
訴訟代理人  乙○○律師
複  代理人  丙○○
被  上訴人  戊○○
            丁○○
            己○○
共      同
訴訟代理人  陳漢洲律師
複  代理人  蕭智元律師
            甲○○
            陳嘉宏律師
上列當事人間損害賠償事件，上訴人對於中華民國92年12月12日
臺灣臺中地方法院90年重訴字第1219號第一審判決提起上訴，本
院於民國95年3月15日言詞辯論終結，茲判決如下：
    主  文
上訴駁回。
第二審訴訟費用由上訴人連帶負擔。
    事實及理由
一、被上訴人主張：原審被告陳武雄及訴外人施炳岳、阮啟銘於
    民國（下同）71年間，以坐落臺中縣霧峰鄉○○段霧峰小段
    234之137、256、257地號土地為建築基地，委託建築師李明
    （已於92年1月10日死亡，由常照倫律師擔任遺產管理人）
    設計總面積為1771.82平方公尺ＲＣ構造之地上5層共18戶之
    新建住宅（下稱系爭建物）。李明為系爭建物之設計人、監
    造人，應注意負責監督工作；上訴人庚○○為系爭建物綁鐵
    之建築小包，應注意所負責施工之建築物樑、柱、樓地板、
    屋頂及承重牆壁等鋼筋之搭接、配置及箍綁等，是否有依建
    築師所設計之圖說施工，以符合建築技術規則之規範，詎李
    明、庚○○均未依建築成規施工及盡注意義務，致系爭建物
    發生諸多缺失，於88年9月21日凌晨1時47分發生集集大地震
    時，系爭建築物1、2樓層之全部支撐柱斷裂、鋼筋裸露、混
    凝土碎裂成小粒塊狀，1、2樓全部下陷至地表，僅餘3、4、
    5樓部分，使被上訴人戊○○之子溫洲崑、媳婦鄭秀美、孫
    溫維剛、溫家勝4人；被上訴人己○○之女吳純瑜1人；被上
    訴人丁○○之父黃益萬、母余秀卿2人，當場死亡。因上訴
    人業務過失致被上訴人前開至親死亡，被上訴人戊○○受有
    支出殯葬費新台幣（下同）122萬元（由訴外人溫宏星支出
    後，債權讓與戊○○）、扶養費20萬3304元、喪子之痛慰撫
    金200萬元；被上訴人己○○喪女之痛慰撫金200萬元；被上
    訴人丁○○喪失雙親之痛慰撫金400萬元之損害等情，爰依
    侵權行為及債權讓與之法律關係，求為命：上訴人應連帶給
    付被上訴人戊○○342萬3304元、己○○200萬元、丁○○
    400萬元，及均自起訴繕本送達上訴人翌日起至清償日止，
    按年息百分5計算利息之判決（被上訴人於原審請求上訴人
    與原審被告陳武雄連帶給付前開金額及法定遲延利息，原審
    判決命上訴人連帶給付被上訴人戊○○124萬4297元、己○
    ○70萬元、丁○○150萬元，及均自90年10月4日起至清償日
    止，按年息百分之5計算之利息，駁回被上訴人其餘請求，
    被上訴人就其敗訴部分未據聲明不服）。
二、上訴人常照倫律師即李明之遺產管理人則以：921地震之震
    度遠超過系爭建物71、72年間建造時，我國建築法規所規定
    建築物之耐震強度，系爭建物之倒塌因921大地震災害所致
    ，實屬不可抗力，與建物之設計、監造有缺失二者間並無直
    接或相當之因果關係，李明並無過失，或故意違背善良風俗
    ，或違反保護他人之法律等語，資為抗辯。上訴人庚○○則
    以：其非系爭建物之綁鐵建築小包，僅係施工之工人；縱認
    其為綁鐵小包，其施工亦無何瑕疵；縱認其施工略有瑕疵，
    然系爭建物之耐震設計已超過建造當時之法規，系爭建物因
    921大地震之不可抗力而倒塌，純屬天災，與施工之小瑕疵
    無因果關係；被上訴人戊○○實際僅支出24萬4000元殯葬費
    等語，資為抗辯。
三、查，李明係執業建築師，為系爭建物之工程設計人、監造人
    ，負責設計系爭建物。系爭建物於88年9月21日凌晨1時47分
    發生集集大地震時，雖距地震中央約26公里，仍達6級之震
    度，造成系爭建物1、2樓層之全部支撐柱斷裂、鋼筋裸露、
    混凝土碎裂成小粒塊狀，1、2樓全部下陷至地表，僅餘3、4
    、5樓部分，使被上訴人戊○○之子溫洲崑、媳婦鄭秀美、
    孫溫維剛、溫家勝4人；被上訴人丁○○之父黃益萬、母余
    秀卿2人；被上訴人己○○之女吳純瑜1人等，當場遭塌陷之
    房屋壓到，造成顱內出血、內出血、顱骨骨折、左股骨骨折
    、肋骨骨折而死亡等事實，為兩造所不爭執，復有影印之臺
    灣臺中地方法院檢察署（下稱臺中地檢署）88年度他字第24
    43號、89年偵字第7101號偵查卷內所附建造執照申請書、變
    更起造人申請書及使用執照申請書影本各1份、檢察官相驗
    屍體證明書及相驗結果報告書可憑，堪信為真實。
四、上訴人辯稱：921地震之震度遠超過系爭建物71、72年間建
    造時，我國建築法規所規定建築物之耐震強度，系爭建物因
    921大地震災害而倒塌，屬不可抗力，與建物之設計、監造
    缺失或施工瑕疵無因果關係等語。經查：
  (一)系爭建物倒塌原因，經國立中興大學土木工程學系工程材料
    試驗室就混凝土及鋼筋取樣後進行「抗壓試驗」、「鋼材試
    驗」，再由國立中央大學土木工程學系進行鑑定，其鑑定意
    見略以：「(一)該建築物結構體混凝土之抗壓強度極為不平均
    ，從每平方公分78（kgf）到每平方公分148（kgf），混凝
    土原設計抗壓強度為210（kgf/c㎡），本案最低強度為78（
    kgf/c㎡），僅有設計強度37%，強度明顯不足，所以地震後
    混凝土幾乎碎成小粒塊狀（附有對比照片）。(二)鋼筋品質中
    ，依建築技術規範第四百零八條規定，耐震結構物之鋼筋最
    大降伏應力fy不得大於4200（kgf/c㎡），並不得以較高應
    力鋼筋代替，本案所使用之鋼筋，經取樣試驗結果，有一個
    試體不符合上述規定。(三)鋼筋搭接未依規定在設計圖上註明
    ，且應搭接在柱中央區域，現場卻搭接在柱下端區域，不符
    合規定；搭接長度約為50公分，未達規定之57公分（附有對
    比照片）。(四)橫箍筋之配置間距大於規定之10公分，且箍筋
    配筋未依設計圖施工，本案設計圖採用20公分，現場實際則
    為30公分（附有對比照片）。(五)未確實監造，指導正確之施
    工方法。致混凝土澆置後未充分搗實，造成大蜂窩，鋼筋四
    周無混凝土填實，因此保護層不足，失去握裹力，導致柱之
    承載能力降低，混凝土內混入油罐桶等物，嚴重影響結構強
    度（附有對比照片）。」有國立中央大學土木工程學系89年
    3月21日以中土工字第890312號函檢附鑑定報告1份（內附國
    立中興大學土木工程學系工程材料試驗室「混凝土抗壓試驗
    報告單」、「鋼材試驗報告單」各1份）附卷可稽（見臺中
    地檢署88年度他字第2443號卷204至232頁），足認系爭建物
    施工粗糙、監造未落實、工程品質惡劣。
  (二)系爭建物之結構係採「強柱弱樑」設計，其柱斷面積均大於
    相接樑之斷面積，柱使用之鋼筋號數及數量均較相接樑多且
    大，柱之箍筋間距部分亦較相接樑之箍筋間為緊密，此有結
    構詳圖一份附於臺中縣政府71年2538號建造執照卷內足憑（
    見本院90年度上訴字第2179號刑事卷162頁以下）。依建築
    耐震結構最佳破壞機制的特徵，是結構在其桿件出現塑鉸性
    之後，且承載能力基本保持穩定的條件下，可以持續地變形
    而不倒塌，得最大限度地吸收及耗散地震能量結構，最佳破
    壞機制的判別條件是在從次要構件開始，或從主要構件的次
    要桿件（或部位）開始，最後才在主要構件或主要桿件上出
    現塑鉸性，因而形成多道耐震防線，此從國際間多次地震中
    的建築物破壞及倒塌過程中可知，建築物在地震時要免於倒
    塌或嚴重破壞造成慘重傷亡，構件中的桿件發生強度降伏的
    順序應符合下列條件：桿先於前、樑先於柱、彎先於剪、拉
    先於壓。換言之，一幢建築物遭遇地震時，其抗側力系統中
    的構件（譬如框架）損壞過程應該是樑柱的降伏先於框架節
    點、樑之降伏又先於柱的降伏；而且樑與柱又是彎曲降伏在
    前，而剪切降伏在後；桿件橫斷面產生塑鉸性的過程，則是
    受拉降伏在前，受壓破壞在後。如此構件發生變形時，均具
    有較佳的延性，而不是脆性破壞，即於各環節的變形中，塑
    性變形成分遠大於彈性變形成分。則此幢建築物就具有較高
    的耐震性能，若遭遇等於設計強度的地震時，建築物不會發
    生嚴重破壞；若遭遇大於設計強度的地震時，建築物不致於
    倒塌；而為使抗側力構件的破壞及過程能夠符合上述準則，
    需要設計：強節弱柱、強柱弱樑、強剪弱彎、強壓弱拉。而
    上開準則設計係在耐震構件中不希望發生脆性破壞的現象。
    是以系爭建物既係採「強柱弱樑」設計，依上開強柱弱樑理
    論，系爭建物若非施工過程中有所缺失，縱發生921地震等
    強烈地震，亦僅有部分損害，但不致有1、2樓層柱斷、樑毀
    塌倒之理。
  (三)國立中央大學就上揭鑑定報告內容說明略稱：「(一)關於混凝
    土抗壓強度不足中之說明：因此總共所得修正係數為71％，
    材齡修正係數採用5年為1/1.35之理由為站在混凝土品質鑑
    定立場，認為混凝土強度應以施工當時灌置於工地後28天之
    混凝土強度為準，若以破壞時（89年）評估施工當年之混凝
    土強度，須考慮經過數年後混凝土強度隨時間強度增強狀況
    ，所以對現在量測之強度給予修正，採用5年材齡修正係數
    乃考慮保守的做法，參照學者Hassoun所著之表，當材齡為5
    年之混凝土強度其強度應為28天時之1.35倍，故材齡修正係
    數為1/1.35，因此強度修正係數均為71%，本案現場採樣之
    混凝土強度大都已不合設計強度之要求，即便不加以修正，
    巳難謂其混凝土強度達到設計要求之強度。(二)關於鋼筋搭接
    不符規定，本鑑定報告基於建物處於中震區而不是處於非地
    震帶，且針對於設計及施工品質要求之觀點，故柱鋼筋搭接
    處按照建規第四百十條第七款較嚴謹之規定，以確保整體結
    構耐震要求。(三)對於施工不良部分，本鑑定報告乃依其破壞
    情形而推斷其施工品質」等語，有該校函文可據，並據該校
    教授吳瑞賢於本院刑事庭審理時到庭證述明確在卷（見本院
    90年上訴字第2179號刑事卷(一)231頁，卷(二)21至33頁）。其
    後，又說明：「材齡修正係數在學理上訂定，乃根據混凝土
    標準抗壓強度，是以澆置後28天強度為基準，若混凝土材齡
    大於28天，其強度會隨時間發展而更強，故現場所取樣之混
    凝土圓柱試體，其測得之強度必須根據材齡多寡修正成當初
    28天之標準抗壓強度，實務上若材齡超過5年以上，如本案
    例9年，其修正係數只參考到5年為止，其主要原因，不僅是
    9年修正係數大於5年修正係數，採用5年對受檢方較有利或
    稱保守外，對於時間長遠也會有其他可影響混凝土強度因素
    ，故9年的材齡引用5年之材齡修正係數，不論在學理上或實
    務上，均是相互配合，屬於合理引用」。而臺灣省土木技師
    公會另行覆稱「為瞭解混凝土品質，以鑽心試體試驗其抗壓
    強度時，實務上需以試體之長度與直徑之比值加以修正，是
    為直徑修正係數，但並無材齡修正係數之計算，因材齡修正
    係數極為複雜，僅具學術上之參考價值」云云（見前開本院
    刑事卷(二)60、92頁）。可見混凝土抗壓強度會隨時間而變化
    ，則實際鑑定時無論採用材齡修正係數或直徑修正係數，均
    須加以修正始能還原其原先施工之抗壓強度，亦甚明顯，再
    對照鑑定報告所載試體抗壓強度，最多者僅有編號35之230
    超過設計用標準抗壓之210，其餘只有編號28之208較接近，
    其他均顯有差距，堪認本案建物之混凝土強度，不僅顯有不
    足，且施工至為粗糙不平均，則中央大學受託鑑定時，逕行
    採用上開材齡修正係數，難謂無憑，尚難就其鑑定報告中有
    關混凝土品質採用上開材齡修正係數後之結果，認無根據，
    上訴人質疑國立中央大學之鑑定報告尚非有據，而臺灣省土
    木技師公會上開學理意見，亦無從鑑驗佐證，難為上訴人有
    利之認定。
  (四)系爭建物所在位置，並無斷層帶經過，有臺中縣霧峰鄉「車
    籠埔斷層線」地表破裂位置參考圖（中心線兩旁各50公尺暫
    時禁建區）附卷可稽，並經臺中地檢署檢察官於88年10月13
    日，會同國立中興大學水土保持學系教授及經濟部地質調查
    研究所人員共同勘驗認定：「本處係路邊連棟樓房（已拆除
    部分），此處應無斷層，其右靠河邊，震動時因地基軟，地
    表產生變形，且地震係水平加速移動，致連棟樓房全部向右
    移動約一間的位置‧‧‧連棟樓房之後面，路堤局部輟斷15
    公分，沒有產生地盤上下輟移，斷層帶未經過此處，係因靠
    河邊地較軟」，製有履勘現場筆錄在卷可稽（見前開他字卷
    78頁），足見系爭建物之倒塌毀損，與地質斷層帶無關，要
    堪認定。且系爭建物1至2樓已壓扁，僅留地上3、4、5樓層
    ，顯與其他建物地震受損之情形有別，自不得以四週之震後
    景象及其他建物亦有倒塌，率爾推斷系爭建物之1、2樓倒塌
    純係導因於921地震災害。又臺灣省建築師公會臺中市辦事
    處覆函稱：「1.耐震結構之強柱弱樑主要是要求柱之承受力
    彎矩須大於相連接樑受力彎矩之和，即於破壞時，先發生樑
    而後才及於柱，允許建物吸收較大之破壞力，並爭取較長的
    逃生時間，絕非保證建築物不會倒塌之理論。2.依照建築技
    術規則建築構造篇第四十二條，建物構造之耐震設計，在輕
    中度地震時應保持在彈性限度內，但在較大地震時得容許產
    生塑性變形，其韌性需求不超過容許韌性容量時，建築物將
    破壞而不崩塌，但強烈地震發生時，建築物理應會有倒塌發
    生‧‧‧921地震強度遠超出此基準，建築物倒塌自屬必然
    。3.地表加速度超過法規設定安全值時，建物施工缺失與否
    ，跟倒塌並無因果關係」，該會另函稱「（本案是否能判斷
    出究竟是樑先於柱破壞，或是柱先於樑破壞）由於現況已經
    拆除，且一棟建築物之倒塌其原因甚為複雜，實難就單一原
    因回覆。所以86年以前一般的設計均未考慮技術規則四百十
    條之規定，僅就一般彎矩分配法進行柱的設計，直到86年後
    規範才規定一定要就強柱弱樑進行檢討，技術規則第四十二
    條第四款建築物應進行韌性設計，構材之韌性設計依本編第
    六章第四節規定辦理」云云（見前開本院刑事卷(一)196頁，
    卷(二)第55頁），是系爭建物究係柱先於樑破壞，或樑先於柱
    破壞，雖屬無從確認，但依系爭建物之1、2層樓均倒塌壓扁
    ，明顯有別於附近倒塌建物或未倒塌建物之情狀，顯見當初
    設計之耐震ＰＧＡ值是否符合法令要求，核與建物之嚴重倒
    塌，尚屬無涉，換言之，地震強度超強時雖可造成建物之可
    能倒塌（斯時與設計不當，難認有何關連），但如何之強度
    可認必然倒塌，因房屋已倒塌，並無證據可資回溯加以認定
    ，而6、7級之地震所造成之建物嚴重倒塌，如有設計不當，
    施工有瑕疵等因素摻雜其內，則該瑕疵自為發生原因之一。
  (五)綜上所述，系爭建物因施工粗糙、監造未落實，致於921大
    地震時發生1至2樓壓扁，僅留地上3、4、5樓層之倒塌。上
    訴人辯稱系爭建物之倒塌，完全歸因於921大地震之震度太
    大，係不可抗力造成，與建物之設計、監造缺失或施工瑕疵
    無因果關係等語，自難採取。
五、依60年12月27日修正公布之建築師法第十八條規定：「建築
    師受委託辦理建築物監造時，應遵守左列各款之規定：一、
    監督營造業依照前條設計之圖說施工。二、遵守建築法令所
    規定監造人應辦事項。三、檢驗建築材料之品質、數量及強
    度。四、指導施工方法。五、檢查施工安全。」李明既為系
    爭建物之設計人、監造人，並為執業之建築師，其本應注意
    負責監督營造業是否依建築師法第十七條設計之圖說施工、
    遵守建築法令所規定監造人應辦事項、檢驗建築材料之品質
    、數量及強度、指導施工方法及檢查施工安全。且建造執照
    設計審查表及使用執照審查表上亦分別註明：「其結構安全
    問題應由原設計建築師負責」、「有關結構安全由監、承造
    人負責」。而李明依當時之情形，應注意能注意，且並無不
    能注意之情形，竟疏未注意，而未確實於鋼筋混凝土構造之
    各層樓地板或屋頂配筋完畢後，澆製混凝土前，與於鋼骨混
    凝土各層鋼骨結構完畢後，裝立模板前，及現場泥水工羼拌
    水泥、砂石配比時，確實在場執行屬其監造業務之監督營造
    廠即承造人、施工之小包及現場施作之工人，按照設計圖說
    施工、檢驗建築材料之品質、數量、強度及指導施工方法之
    義務，以致有如下之諸多缺失：「1.該建築物結構體混凝土
    之抗壓強度極為不平均，即從每平方公分78（kgf）到每平
    方公分148（kgf），混凝土原設計抗壓強度為210（kgf/c㎡
    ），本件最低強度為78（kgf/c㎡），僅有設計強度37% ，
    強度明顯不足。2.鋼筋品質中亦有最大降伏應力fy大於4200
    （kgf/c㎡），而未符合規定。3.鋼筋搭接未依規定在設計
    圖上註明，且未依規定搭接在柱中央區域，搭接長度未達規
    定之57公分。4.橫箍筋之配置間距大於規定之10公分，且箍
    筋配筋未依設計圖施工。5.未確實監造，指導正確之施工方
    法。」李明既為建築師及系爭建物設計人、監造人，自應依
    法監督依核准圖說施工，豈可在未確實到場查核是否與核准
    圖說相符時，即向臺中縣政府建設局報告業已按圖施工，使
    得該工程得以在與圖說不符之際仍能繼續施工，李明未盡確
    實監造之責任，致未能即時發現上開不符設計圖說之重大缺
    失，其行為有過失，自堪認定。
六、上訴人庚○○抗辯其非系爭建物之綁鐵小包，僅係施工之工
    人，且其並非負責建築系爭建物樑、柱、樓地板、屋頂及承
    重牆壁等鋼筋之搭接、配置及箍綁等之工作，係因其不肯配
    合被上訴人作證指控原審被告陳武雄，而遭被上訴人報復指
    為綁鐵小包云云。然查，系爭建物係由上訴人庚○○負責綁
    鐵工程之施作，有證人余坤泉、李宗銘於刑事偵審中結證屬
    實（見前開他字卷28頁背面、120頁背面；臺中地方法院89
    年訴字第2042號刑事卷(二)5、6頁），再經原審法院刑事庭及
    本院刑事庭先後訊問李明，李明均多次指證系爭建物係由上
    訴人庚○○負責綁鐵施作（見前開刑事一審卷(一)28頁、卷(二)
    139、140、159頁、本院刑事卷(二)98頁），堪認上訴人庚○
    ○負責系爭建物之綁鐵工程。庚○○固辯稱原審被告陳武雄
    曾於刑事審理中數次證稱庚○○非綁鐵小包，且李明於刑事
    審理時曾陳述：「庚○○應該是有參與綁鐵。」、「倒的建
    築物的鐵是否是庚○○綁的，我並不大清楚。」等語，顯見
    均為李明個人臆測之詞。惟查，陳武雄於刑事審理時證稱其
    僅是地主，與包商、下包接觸者均為訴外人林茂榮，其不知
    由何人負責綁鐵，全權交由林茂榮處理等語（見前開刑事一
    審卷(二)139頁），則其如何能證明上訴人庚○○非綁鐵小包
    ？而李明於刑事審理時明確指稱：「地震後檢察官當天到場
    勘驗時，我在現場等，陳武雄帶著庚○○來的，庚○○當場
    對我說，這些鋼筋是他綁的，而且綁好之後有經過建築師你
    及縣政府看過沒有問題。且當初要蓋的時候，庚○○說他也
    有跟我研究地基深度加深、加大，因為當地是河川地。所以
    本件庚○○應該是有參與綁鐵。」（見前開刑事一審卷(二)
    139、140頁）上訴人庚○○若非系爭建物之綁鐵小包，何以
    對李明自稱鋼筋由其所綁，並知悉系爭建物係坐落河川地？
    又李明及證人余坤泉、李宗銘與上訴人庚○○間素無怨隙，
    當無異口同聲設詞誣陷之理。可見上訴人庚○○所辯其並非
    系爭建物之綁鐵建築小包，僅因其不肯配合被上訴人指控原
    審被告陳武雄而遭報復等詞，不足採取。
七、上訴人庚○○既為系爭建物綁鐵之建築小包，負責建築物樑
    、柱、樓地板、屋頂及承重牆壁等鋼筋之搭接、配置及箍綁
    等工作，係具有專業之建築綁鐵經驗及知識之人，即應注意
    所負責施工之建築物樑、柱、樓地板、屋頂及承重牆壁等鋼
    筋之搭接、配置及箍綁等，是否有依建築師所設計之圖說施
    工，以符合建築技術規則之規範。查，依前開中央大學鑑定
    報告，系爭建物有如下相關綁鐵之缺失：「(一)鋼筋搭接未依
    規定搭接在柱中央區域及搭接長度未達規定之57公分。(二)橫
    箍筋之配置間距大於規定之10公分達於30公分，且主筋、箍
    筋、配筋未依設計圖施工，鋼筋錨定不實及繫筋配置不符規
    範。(三)於所綁鋼筋中夾混入數量頗多之油罐桶，而嚴重影響
    結構強度。」其中關於：(一)鋼筋搭接部分，依前開中央大學
    鑑定報告記載，鋼筋拼接處應在柱中央區，另鋼筋長度因建
    築技術規則規定，臺中地區為中度地震地區，須適用耐震設
    計之特別規定，達到符合依建築技術規則第三百九十八條、
    第三百六十七條第二款及第四百十條第七款所計算出之搭接
    長度。上訴人庚○○辯稱鋼筋搭接位置未於設計圖上註明，
    如何要求其將鋼筋搭接於柱中央區域等語。查，系爭建物設
    計圖確實未註明鋼筋搭接區域（見前開他字卷221頁），此
    部分瑕疵尚難歸責於上訴人庚○○，上訴人庚○○所辯應為
    可採。(二)橫箍筋之配置部分，本案設計圖採用20公分，現場
    實際則為30公分（見前開他字卷183頁）。上訴人庚○○固
    辯稱系爭建物之設計應不適用建築技術規則第四百零七條至
    四百十二條之規定云云，然規劃建築設計圖乃建築師之專業
    範疇，施工人員之職責係按圖施工，系爭建物既有橫箍筋之
    配置間距大於規定之10公分達於30公分，且主筋、箍筋、配
    筋未依設計圖施工，鋼筋錨定不實及繫筋配置不符規範之情
    形，上訴人庚○○未依設計圖施工，已堪認定，其關於設計
    標準之抗辯，難以憑採。(三)關於施工方法部分，施工人員應
    不得於所綁鋼筋中夾混其他足以影響結構強度之物品。上訴
    人庚○○固辯稱：以沙拉油桶作為建築材料，如原設計為裝
    飾用之假柱、假樑，其中空之設計可減輕建築物之荷重，中
    空部分土木界常以保麗龍、沙拉油桶作為內模充填，以為變
    通，若沙拉油桶部分非主體結構，仍符合建築常規，證人吳
    瑞賢之證詞及內政部營建署編印「建築技術規則對建築物之
    耐震規定」問答手冊說明均可證明。查，證人即中央大學土
    木系教授吳瑞賢固證稱建物結構體部分有受力不能用沙拉油
    桶，裝飾用則沒有問題等語（見前開本院刑事卷(二)27頁背面
    ），然其僅係依一般建築原理做答覆，而前開內政部營建署
    問答手冊亦僅為例示性之問答（見前開刑事一審卷(一)217頁
    ），均非具體個案認定系爭建物中油桶係使用於裝飾用部分
    ，且前開問答手冊亦說明：「一、．．．只要沙拉油桶的部
    分不是主體結構，是可以接受的，但在使用時必須符合原設
    計要求及得到監造建築師的許可。二、惟沙拉油桶之放置是
    否會危害建築物，仍需專業人士鑑定。」等語明確，而系爭
    建物經鑑定，認：「．．．鋼筋四周無混凝土填實，因此保
    護層不足，失去握裹力，導致柱之承載能力降低，混凝土內
    混入油罐桶等物，嚴重影響結構強度。」（見前開他字卷
    183頁）故上訴人庚○○前開所辯，尚難為有利於其之認定
    。上訴人庚○○既為專業之綁鐵工人，應依建築師所設計之
    核准圖說施工，然其依當時之情形，應注意能注意，且並無
    不能注意之情形，竟疏未注意，而於施工時未確實依建築師
    所設計之圖說施工，任意依其自己所認知之工法而為施作，
    其上開施工行為，顯有過失情節，足堪認定。系爭建物因施
    工粗糙，致於921地震時發生1至2樓壓扁，僅留地上3、4、5
    樓層之倒塌等情，已詳如前述，溫洲崑、鄭秀美、溫維剛、
    溫家勝、黃益萬、余秀卿、吳純瑜之死亡與上訴人庚○○及
    李明之過失行為間自有因果關係。
八、按因故意或過失，不法侵害他人之權利者，應負損害賠償責
    任；數人共同不法侵害他人之權利者，連帶負損害賠償責任
    。又不法侵害他人致死者，對於支出醫療費及增加生活上需
    要之費用或殯葬費之人，亦應負損害賠償責任，被害人對於
    第三人負有法定扶養義務者，加害人對於該第三人亦應負損
    害賠償責任；又不法侵害他人致死者，被害人之父、母、子
    、女及配偶，雖非財產上之損害，亦得請求賠償相當之金額
    ，分別為民法第一百八十四條第一項前段、第一百八十五條
    第一項、第一百九十二條第一項、第二項及第一百九十四條
    分別定有明文。李明及上訴人庚○○分別共同不法過失行為
    致被上訴人戊○○之子溫洲崑、媳婦鄭秀美、孫溫維剛、溫
    家勝4人；被上訴人己○○之女吳純瑜1人；被上訴人丁○○
    之父黃益萬、母余秀卿2人等死亡既經認定，被上訴人戊○
    ○、己○○、丁○○自得分別因喪子、喪女、喪父母所受之
    非財產權損害，請求李明及上訴人庚○○負連帶賠償責任；
    被上訴人戊○○並得請求法定扶養費，又其子溫洲崑、媳婦
    鄭秀美、孫溫維剛、溫家勝4人死亡，經訴外人溫宏星支出
    殯葬費，訴外人溫宏星已依法將其請求權讓與被上訴人戊○
    ○，為兩造所不爭（見本院卷127頁），茲就各被上訴人所
    為請求，審酌如下：
  (一)原審判命上訴人應連帶賠償被上訴人戊○○殯葬費24萬4000
    元、撫養費20萬0297元，兩造於本院均不再爭執（見本院卷
    127、128頁），被上訴人該部分請求自應予以准許。
  (二)精神慰撫金部分：被上訴人戊○○、己○○、丁○○分別因
    喪子、喪女、喪父母之精神上痛苦，請求慰撫金200萬元、
    200萬元、400萬元。按以人格權遭遇侵害，受有精神上之痛
    苦，而請求慰藉金之賠償，其核給之標準，須斟酌雙方之身
    分、資力與加害程度及其他各種情形核定相當之數額。且所
    謂「相當」，應以實際加害情形與其名譽影響是否重大及被
    害人之身分、地位與加害人之經濟情況等關係定之（最高法
    院86年度臺上字第3537號判決意旨參照）。查，被上訴人戊
    ○○18年5月21日生，名下無財產；被上訴人己○○37年8月
    5日生，有土地、房屋、車輛、投資等財產；被上訴人丁○
    ○67年9月13日生，國立中興大學外文系畢業，有土地、房
    屋等財產，有財政部臺灣省中區國稅局大屯稽徵所91年2月5
    日中區國稅大屯資字第0910002913號函、91年3月21日中區
    國稅大屯資字第0910007538號函可稽（見原審卷43至45、61
    、62頁）；李明現已死亡，生前畢業於成功大學，具有建築
    師資格，其繼承人均拋棄繼承，遺產僅餘90、91年退稅款10
    萬9946元、7339元，業據上訴人常照倫即李明之遺產管理人
    所陳明，並有財政部臺灣省中區國稅局94年12月14日函可稽
    （見本院卷162、209頁）；上訴人庚○○19年8月9日生，國
    小畢業，從事綁鐵小包工作，有田賦一筆（見同前09100029
    13號函），本院審酌上開兩造身分、地位、經濟情況等情狀
    ，及本件亦受地震影響等因素，認原審核定被上訴人戊○○
    、己○○、丁○○所請求之慰撫金，依序分別為80萬元、70
    萬元、150萬元，堪認允當。
  (三)綜上所述，被上訴人戊○○所得請求之金額計為124萬4297
    元，被上訴人己○○所得請求之金額為70萬元、被上訴人丁
    ○○所得請求之金額為150萬元，被上訴人請求如前開範圍
    內之金額，及自刑事附帶民事起訴狀繕本送達上訴人翌日（
    即90年10月4日）起至清償日止，按年息百分之5計算之利息
    ，即屬有據，自應准許，逾此請求，為無理由，應予駁回。
九、綜上所述，被上訴人本於侵權行為及債權讓與之法律關係，
    請求上訴人連帶給付被上訴人戊○○124萬4297元、被上訴
    人己○○70萬元、被上訴人丁○○150萬元，及均自90年10
    月4日起至清償日止，按年息百分之5計算之利息，為有理由
    ，應予准許。原審就上開部分為被上訴人勝訴之判決，並為
    假執行之宣告，經核於法並無不合。上訴論旨求予廢棄改判
    ，為無理由，應予駁回。本件事證已臻明確，兩造其餘攻擊
    防禦方法及舉證，核與本件判決結果不生影響，毋庸逐一論
    列，併此敘明。
據上論結，本件上訴為無理由，依民事訴訟法第四百四十九條第
一項、第八十五條第二項，判決如主文。
中    華    民    國    95    年    3     月    29    日
                    民事第一庭審判長法  官  吳火川
                                    法  官  陳繼先
                                    法  官  饒鴻鵬
以上正本係照原本作成。
如對本判決上訴，須於收受判決送達後20日內向本院提出上訴書
狀，其未表明上訴理由者，應於提出上訴後20日內向本院提出上
訴理由書（須按他造人數附具繕本）。
上訴時應提出委任律師為訴訟代理人之委任狀。具有民事訴訟法
第466條之1第1項但書或第2項之情形為訴訟代理人者，另應附具
律師及格證書及釋明委任人與受任人有該條項所定關係之釋明文
書影本。
                                    書記官  陳如慧
中    華    民    國    95    年    3     月    30    日
                                                      Ｂ


司法院資訊處製作；財團法人民間司法改革基金會備份。
